【裁判字號】    99,台上,3301
【裁判日期】    990527
【裁判案由】    違反毒品危害防制條例等罪
【裁判全文】
最高法院刑事判決            九十九年度台上字第三三０一號
上  訴  人  甲○○
            乙○○
上列上訴人等因違反毒品危害防制條例等罪案件，不服台灣高等
法院台中分院中華民國九十九年三月四日第二審更審判決（九十
八年度上更(一)字第二六一號，起訴案號：台灣台中地方法院檢察
署九十七年度偵字第二四八四五號），提起上訴，本院判決如下
：
    主  文
原判決關於甲○○、乙○○九十七年十月二十二日販賣第一級毒
品部分均撤銷，發回台灣高等法院台中分院。
其他上訴駁回。
    理  由
一、撤銷發回（甲○○、乙○○民國九十七年十月二十二日販賣
    第一級毒品）部分：
本件原審經審理結果，認為上訴人甲○○、乙○○二人於民國九
十七年十月二十二日意圖營利，販入第一級毒品海洛因之犯行，
罪證明確，第一審判決均論處甲○○、乙○○二人販賣第一級毒
品罪刑（均累犯，分別處有期徒刑十六年五月、十五年五月），
為無不合，予以維持，駁回檢察官及上訴人等二人之第二審上訴
。固非無見。
惟查：(一)被告以外之人於審判外之言詞或書面陳述，除法律有規
定者外，不得作為證據，九十二年二月六日修正公布，同年九月
一日起施行之刑事訴訟法第一百五十九條第一項定有明文。而所
謂法律有規定者，即包括同法第一百五十九條之一至之五所規定
傳聞證據具有證據能力之例外情形。故如欲採被告以外之人於審
判外之言詞陳述為證據時，必須於判決內扼要述明其符合上開何
種傳聞證據例外情形之理由，否則即有違證據法則及判決不備理
由之違誤。原判決關於其事實欄四、認定上訴人等二人確有九十
七年十月二十二日意圖營利，販入海洛因之犯行，係以證人陳文
保於九十七年十月二十三日警詢、偵查中之供證，資為渠等二人
該部分犯罪論據之一。然原判決理由就陳文保該警詢、偵查中所
為審判外陳述，並未說明其如何符合上開傳聞證據具備證據能力
之例外情形，乃遽採為上訴人等二人該部分判決基礎，其採證難
認為適法，且有判決理由不備之違法。(二)原判決於理由內係以，
甲○○於九十七年十月二十二日與陳文保、乙○○接洽合資購買
海洛因期間，即當日十九時十七分許，甲○○因亟欲將購入之海
洛因脫手，而有如下列電話通聯對話：甲○○對陳文保稱：「我
跟你說，你用兩個，一個我有辦法馬上出去」、「不然你用二十
拉，回來我馬上可以拿去給別人」等語，有該電話通聯譯文在卷
足憑，乃執之為不利於甲○○之認定依據。然依上開通聯譯文所
載，甲○○以其0000000000號行動電話通聯之對象係綽號「阿福
」之男子，似非陳文保（見0000000000號警卷第一三八頁）。且
由上開通聯所稱「你用兩個，一個我有辦法馬上出去……你用二
十拉，回來我馬上可以拿去給別人」之對話，其語意如何？究何
所指？均有不明。原審既未就此通聯內容，向該通話雙方，查明
其語意為何，並為必要之論斷說明，乃僅以上開隱晦不明之對話
，遽認其係甲○○擬將購入海洛因脫手出售之佐證，而為對其不
利之認定，即未免速斷。(三)原判決於理由內係以上訴人等二人於
九十七年十月二十二日所購入海洛因之量，已踰越一般人短期間
內合理施用之數量，若謂渠等購買海洛因係供本身長期施用，實
與吾人日常生活經驗法則有違，而為對渠等不利之認定。然依原
判決事實欄四所載，甲○○於九十七年十月二十二日購買海洛因
之前，係先勸說陳文保出資新台幣（下同）十五萬元，連同其自
己出資四十五萬元，乙○○出資八萬元，再由藍某出面向自稱「
陳俊雄」之成年男子購得藍某與陳文保合資之海洛因磚半塊及屬
於乙○○之海洛因一包（嗣經詹某分成二包，合計驗餘淨重18.1
4 公克）。購得後，先至藍某住處，將該海洛因磚半塊合力剝成
小塊，秤重分裝，由藍某分得其中八包（驗餘淨重133.47公克）
，陳文保分得四包（驗餘淨重40.91 公克）等情。而陳文保於警
詢供稱伊出資十五萬元，由甲○○去買海洛因，伊等合資購買海
洛因再分裝，這樣比較便宜，可以吃比較久，伊買十五萬元，約
可以便宜三萬元等語，渠嗣於偵查中亦為相同意旨之供述（見同
上警卷第六二至六四頁、偵卷第二三、二四頁）。似徵上訴人等
二人所稱渠等購買海洛因係供己施用，因合資一次大量購買，比
較便宜，並無販賣營利意圖等語，尚非全然無憑。此係對上訴人
等二人有利之證據。原判決未說明不採之理由，尚嫌理由不備。
以上，或係上訴人等二人上訴意旨所指摘，或為本院得依職權調
查之事項，應認原判決關於上訴人等二人九十七年十月二十二日
販賣第一級毒品部分，仍有撤銷發回更審之原因。原判決就上訴
人等二人不另諭知無罪部分，基於審判不可分原則，應併予發回
，附此敘明。
二、上訴駁回（乙○○販賣第一級毒品予蔡文達及甲○○轉讓第
    一級毒品）部分：
按刑事訴訟法第三百七十七條規定，上訴於第三審法院，非以判
決違背法令為理由，不得為之。是提起第三審上訴，應以原判決
違背法令為理由，係屬法定要件。如果上訴理由書狀並未依據卷
內訴訟資料，具體指摘原判決不適用何種法則或如何適用不當，
或所指摘原判決違法情事，顯與法律規定得為第三審上訴理由之
違法情形，不相適合時，均應認其上訴為違背法律上之程式，予
以駁回。本件原審經審理結果，認為乙○○販賣海洛因予蔡文達
及甲○○轉讓海洛因予林圻炘部分之犯行，均罪證明確，因而撤
銷第一審關於此二部分科刑之判決，經比較毒品危害防制條例之
新舊規定後，改判仍論處乙○○販賣第一級毒品罪刑（累犯，處
有期徒刑十五年六月），甲○○轉讓第一級毒品罪刑（累犯，處
有期徒刑一年二月），均已詳敘其調查、取捨證據之結果及憑以
認定犯罪事實之心證理由。並就上訴人等二人否認此部分犯罪之
供詞及其等所辯各語認非可採，予以論述。原判決於理由內係依
憑證人蔡文達警詢所為渠於九十七年十月八日晚上向乙○○購買
二千元海洛因之供詞及雙方於當日晚上之行動電話監聽通聯譯文
，並說明蔡文達於警詢固表示乙○○係向他人調取毒品，然販毒
者向他人購得後，可以加價、減量或摻入雜質增加份量方式轉賣
牟利，縱係「調取」毒品亦可牟利，此與商場上習見之「調貨」
仍可從中賺取差價以牟利者，實無差別，是尚不得以蔡文達警詢
所稱詹某係向他人調取毒品之語，即為對渠為有利之認定，因認
乙○○確有本件販賣海洛因予蔡文達犯行。其中所謂販毒者以加
價、減量或攙入雜質增加份量方式牟利，旨在說明販賣毒品者可
得從中牟取利得之方式而言。原審於判決事實欄認定乙○○意圖
營利，以二千元價格販賣海洛因一小包予蔡文達，就渠係如何加
價、減量，或以攙入雜質增加份量方式營利之枝節事項，縱未加
認定記載，尚不能指為判決違法。又原判決理由係以甲○○於偵
查及第一審訊問時，對於曾告知林圻炘得自其交付保管之該包海
洛因內取些許施用，以為保管之代價，而林圻炘於警詢亦供稱伊
幫藍某保管其購得該包海洛因後，曾打電話告知藍某伊沒有海洛
因，讓伊先撥一錢施用，故將之分成兩包，渠嗣於第一審審理時
，復坦承警方在伊住處查扣之海洛因，伊曾取來施用等語，且有
在林圻炘住處查獲，經鑑驗確含海洛因成分之海洛因一大包及一
小包足稽，乃綜合判斷，認甲○○確有本件轉讓海洛因予林圻炘
施用犯行，並以甲○○、林圻炘二人於偵、審中改稱渠二人係自
始即各出資八萬五千元，合計十七萬元向「阿桂」購買二包海洛
因，每人一包云云，如何不足採，亦已說明其理由甚詳，並無採
證違法及理由不備之違失。而依原判決認定之事實，林圻炘於九
十七年八月八日下午雖在其駕駛之自小客車上，另經警查獲海洛
因三小包等情。然此與甲○○前於同年月五日同意林某在所代為
保管之該包海洛因內，自行取用些許及撥用一錢，以供施用之轉
讓犯行，係屬兩事。蓋施用毒品者，為滿足其需求無虞，其毒品
來源往往不只一處，則渠縱已自甲○○處取得海洛因，乃又另向
他人購買或索取，衡情亦不無可能，自不能以渠嗣經警查獲三小
包海洛因，即否認藍某先前轉讓海洛因犯行之可能。是上訴人等
二人之上訴意旨，分別以上情指摘原判決關於乙○○販賣海洛因
予蔡文達及甲○○轉讓海洛因部分違背法令，核與法律規定得為
第三審上訴理由之違法情形，不相適合。而渠等其餘上訴意旨或
係就屬原審採證認事職權之行使及原判決已說明事項，徒憑己見
，任意指摘，或仍為單純事實之爭執，均不能認係適法之第三審
上訴理由。依上揭說明，原判決關於乙○○販賣海洛因予蔡文達
及甲○○轉讓海洛因部分之上訴，均違背法律上之程式，俱應予
駁回。
據上論結，應依刑事訴訟法第三百九十七條、第四百零一條、第
三百九十五條前段，判決如主文。
中    華    民    國  九十九  年    五    月  二十七  日
                      最高法院刑事第十二庭
                          審判長法官  黃  一  鑫
                                法官  張  春  福
                                法官  林  勤  純
                                法官  李  錦  樑
                                法官  陳  國  文
本件正本證明與原本無異
                                      書  記  官
中    華    民    國  九十九  年    六    月    三    日
                                                     M

司法院資訊處製作；財團法人民間司法改革基金會備份。
